ACORDAO-COMPLETO-2387809

ACÓRDÃO 2949/2019 ATA 47/2019 - PLENÁRIO

VISTA, relatada e discutida a Solicitação de Informação ao TCU (SIT) 5, de 2019, de autoria do deputado federal João Carlos Bacelar, remetida ao TCU pela Presidência da Câmara dos Deputados, solicitando a esta Casa informações a respeito da fiscalização dos cálculos dos reajustes e das revisões das tarifas de energia elétrica da Companhia de Eletricidade do Estado da Bahia efetuados pela Agência Nacional de Energia Elétrica nos últimos cinco anos, bem como a respeito da qualidade do serviço prestado por essa concessionária.
ACORDAM os ministros do Tribunal de Contas da União, reunidos em sessão do Plenário, ante as razões expostas pela relatora, e com fundamento nos arts. 38, inciso II, da Lei 8.443/1992, 232, inciso II, do Regimento Interno do TCU, 4º, inciso I, alínea "a", 14, inciso IV, 15, §2º, e 17, inciso I, da Resolução-TCU 215/2008, em:
9.1. conhecer da presente solicitação;
9.2. informar ao deputado Rodrigo Maia, Presidente da Câmara dos Deputados, e ao deputado João Carlos Bacelar, em resposta à Solicitação de Informação ao TCU (SIT) 5, de 2019, que:
9.2.1. o acompanhamento realizado por esta Corte de Contas nos procedimentos anuais de reajustamento tarifário indica a adequação dos eventos tarifários da Companhia de Eletricidade do Estado da Bahia - Coelba;
9.2.2. a remuneração pelos serviços prestados pela Coelba corresponde a apenas 17% da tarifa, sendo a maior parcela destinada ao custeio compartilhado do Setor Elétrico Brasileiro - SEB (conjunto de instalações e de equipamentos que possibilitam o suprimento de energia elétrica nas regiões do País interligadas eletricamente, ou não, conforme regulamentação aplicável) ;
9.2.3. não se trata de aumentos nas tarifas que afetam apenas a economia baiana, mas todo o País, principalmente em razão de decisões dos gestores do Setor Elétrico Brasileiro visando a uma série de políticas públicas vinculadas e alheias ao setor, a exemplo dos subsídios da Conta de Desenvolvimento Energético (CDE) ;
9.2.4. a tarifa é fixada por concessionária, conforme características específicas de cada empresa: número de consumidores, quilômetros de rede e tamanho do mercado (quantidade de energia atendida por uma determinada infraestrutura) , custo da energia comprada, tributos estaduais e outros;
9.2.5. a oneração dos consumidores menos favorecidos é mitigada pelo formato do modelo de tarifação, o qual é estratificado (aplicando tarifas maiores a grandes consumidores e tarifas menores a consumidores com menor poder aquisitivo ou cuja legislação subsidie) ;
9.2.6. a Coelba atualmente não alcança os patamares de desempenho estabelecidos pela Aneel, mas os marcos regulatórios anualmente estabelecidos pela autarquia buscam balizar a atuação da concessionária, de modo a reconduzi-la a níveis de serviço razoáveis (base flexível para orientação da qualidade dos serviços prestados em determinado setor, ou exigência mínima) ; e
9.2.7. a Aneel está impulsionando ações (conforme os limites de sua capacidade regulatória) com o objetivo de melhorar os níveis de serviço da Coelba e aumentar a satisfação de seus consumidores.
9.3. encaminhar ao solicitante, em complemento às informações acima descritas, cópia integral do presente processo, de maneira a garantir o repasse de todas as informações necessárias à melhor compreensão da matéria e ao atendimento da solicitação;
9.4. considerar a presente solicitação integralmente atendida e arquivar os autos.

Solicitação do Congresso Nacional requerendo informações a respeito da fiscalização dos cálculos dos reajustes e das revisões das tarifas de energia elétrica da Companhia de Eletricidade do Estado da Bahia efetuadas pela Agência Nacional de Energia Elétrica nos últimos cinco anos, bem como sobre a qualidade do serviço prestado por essa concessionária.

Agência Nacional de Energia Elétrica - Aneel.

3. Interessados/Responsáveis: não há.

13.1. Ministros presentes: José Mucio Monteiro (Presidente), Walton Alencar Rodrigues, Benjamin Zymler, Augusto Nardes, Aroldo Cedraz, Raimundo Carreiro e Ana Arraes (Relatora).
13.2. Ministros-Substitutos convocados: Augusto Sherman Cavalcanti e Marcos Bemquerer Costa.
13.3. Ministros-Substitutos presentes: André Luís de Carvalho e Weder de Oliveira.

ANA ARRAES

Adoto como relatório a instrução elaborada na Secretaria de Fiscalização de Infraestrutura de Energia Elétrica - SeinfraElétrica (peça 11) , acolhida pelo corpo dirigente da unidade (peças 12 e 13) :
"INTRODUÇÃO
	Trata-se de Solicitação do Congresso Nacional (SCN) , de autoria do Exmo. Deputado João Carlos Bacelar, encaminhada a este Tribunal de Contas da União (TCU) por meio do Ofício 1140/2019/SGM/P, de 7/10/2019, do Presidente da Câmara dos Deputados, Exmo. Deputado Rodrigo Maia (peça 1, p. 1) .
No aludido requerimento (SIT 5/2019) é solicitado o encaminhamento de informações a respeito da fiscalização dos cálculos dos reajustes e das revisões das tarifas de energia elétrica da Companhia de Eletricidade do Estado da Bahia - Coelba - efetuados pela Agência Nacional de Energia Elétrica - Aneel - nos últimos cinco anos, bem como sobre a qualidade do serviço prestado por essa concessionária (peça 1, p. 2-3) .
Alegou-se que o reajuste acumulado da tarifa média da Coelba entre 2014 e 2019, cujo percentual acumulado alcançaria 91,9%, foi superior à inflação oficial no período aferida pelo Índice Nacional de Preços ao Consumidor Amplo - IPCA (calculado pelo Instituto Brasileiro de Geografia e Estatística - IBGE) , a qual teria sido de 32,7% (peça 1, p. 2) . Esse aumento, na opinião do Requerente, tem prejudicado a recuperação da economia baiana, em particular os setores industrial, comercial e agrícola, bem como representado elevado ônus para a população, sobretudo os mais humildes. 
Por fim, afirmou-se que a má qualidade do serviço prestado pela Coelba (cujos indicadores de duração e frequência da interrupção do fornecimento de energia elétrica seriam elevados) contribui para a insatisfação popular.
EXAME DE ADMISSIBILIDADE 
A prestação de informações solicitadas pelo Congresso Nacional, por qualquer de suas casas, ou por qualquer de suas comissões, está prevista no art. 71, inciso VII, da Constituição Federal, e no art. 38, inciso II, da Lei 8.443/1992.
O art. 4º, inciso I, alínea 'a', da ResoluçãoTCU 215/2008 e o art. 232, inciso II, do Regimento Interno do TCU, conferem ao Presidente da Câmara dos Deputados legitimidade para solicitar ao Tribunal a prestação de informações.
Assim, dada a legitimidade da autoridade solicitante, cabe o conhecimento do expediente como Solicitação do Congresso Nacional (SCN) .
EXAME TÉCNICO
Fiscalização dos cálculos dos reajustes e das revisões das tarifas de energia elétrica da Companhia de Eletricidade do Estado da Bahia - Coelba - efetuados pela Agência Nacional de Energia Elétrica - Aneel - nos últimos cinco anos
Sobre o assunto, necessário mencionar que, entre 2002 e 2017, vigia a Instrução Normativa TCU 43/2002, que dispunha sobre o acompanhamento pelo Tribunal de Contas da União dos processos de revisão tarifária periódica dos contratos de concessão dos serviços de distribuição de energia elétrica. O citado normativo impunha o acompanhamento integral de quatro processos de revisão tarifária em cada ano do ciclo de revisão, assim como da metodologia aplicável no referido ciclo. A Tabela 1, a seguir, traz os processos e deliberações do Tribunal realizados em atenção à IN TCU 43/2002.
Tabela 1 - Acórdãos e processos, por concessionária, exarados na vigência da IN TCU 43/2002, que tratam das revisões tarifárias periódicas efetuadas pela Aneel.
	Concessionária
	Processo
	Deliberações

	AMPLA
	TC Processo 011.970/2003-7
	Acórdão 1719/2008-TCU-Plenário

		TC Processo 031.852/2008-1
	Acórdão 324/2010-TCU-Plenário

	CEB
	TC Processo 005.817/2004-7
	Acórdão 1865/2008-TCU-Plenário

	CEEE
	TC Processo 012.002/2004-0
	Acórdão 1800/2008-TCU-Plenário

	CELESC
	TC Processo 006.249/2004-2
	Acórdão 1799/2008-TCU-Plenário

	CELG
	TC Processo 008.849/2005-2
	Acórdão 1480/2008-TCU-Plenário

		TC Processo 009.421/2009-7
	Acórdão 49/2011-TCU-Plenário

	CELPE
	TC Processo 001.499/2005-0
	Acórdão 1478/2008-TCU-Plenário

		TC Processo 003.094/2009-4
	Acórdão 2742/2011-TCU-Plenário

		TC Processo 016.028/2013-9, apensado ao TC Processo 012.951/2013-7
	Acórdão 444/2014-TCU-Plenário

	CELTINS
	TC Processo 009.505/2012-1
	Acórdão 1775/2013-TCU-Plenário

	CEMAR
	TC Processo 009.739/2005-5
	Acórdão 1481/2008-TCU-Plenário

	CEMIG
	TC Processo 002.739/2003-7
	Acórdão 1756/2003-TCU-Plenário

			Acórdão 200/2007-TCU-Plenário

		TC Processo 030.181/2007-2
	Acórdão 471/2010-TCU-Plenário

		TC Processo 016.026/2013-6
	Acórdão 1587/2014-TCU-Plenário

	CERON
	TC Processo 002.112/2005-7
	Acórdão 1479/2008-TCU-Plenário

	COELBA
	TC Processo 002.123/2008-5
	Acórdão 2196/2009-TCU-Plenário

		TC Processo 016.029/2013-5
	Acórdão 1354/2014-TCU-Plenário

	COELCE
	TC Processo 002.694/2007-6
	Acórdão 2542/2008-TCU-Plenário

	COPEL
	TC Processo 004.037/2004-1
	Acórdão 1798/2008-TCU-Plenário

		TC Processo 009.500/2012-0
	Acórdão 1922/2012-TCU-Plenário

			Acórdão 494/2013-TCU-Plenário

	ELETROPAULO
	TC Processo 007.371/2003-5
	Acórdão 555/2004-TCU-Plenário

			Acórdão 1756/2004-TCU-Plenário

		TC Processo 007.953/2007-2
	Acórdão 2379/2008-TCU-Plenário

		TC Processo 009.454/2012-8
	Acórdão 1921/2012-TCU-Plenário

			Acórdão 1319/2013-TCU-Plenário

	ELEKTRO
	TC Processo 014.601/2007-0
	Acórdão 547/2010-TCU-Plenário

	LIGHT
	TC Processo 016.128/2003-2
	Acórdão 556/2004-TCU-Plenário

			Acórdão 1757/2004-TCU-Plenário

		TC Processo 023.172/2008-1
	Acórdão 1523/2010-TCU-Plenário

	Fonte: Sistemas corporativos do TCU.
Tal sistemática fora observada até a entrada em vigor, em 22/5/2017, da Instrução Normativa TCU 77/2017, a qual revogou a IN TCU 43/2002. Dentre os elementos que ensejaram a alteração do modelo de fiscalização até então adotado por esta Corte de Contas, a IN TCU 77/2017 apresenta: (i) o baixo risco identificado no processo de revisão tarifária realizado pela Aneel; (ii) a necessidade de o TCU ser seletivo na escolha dos objetos a serem fiscalizados; (iii) as determinações contidas nos Acórdãos TCU 1.719/2008, 1.798/2008, 1.799/2008, 1.800/2008 e 1.865/2008, todos de relatoria do Exmo. Ministro Guilherme Palmeira e exarados pelo Plenário, as quais indicaram a necessidade de revisão da sistemática de acompanhamento adotada pelo TCU nos processos de revisão tarifária periódica dos contratos de concessão dos serviços de distribuição de energia elétrica; (iv) a perenidade da metodologia para revisão tarifária periódica dos contratos de concessão dos serviços de distribuição de energia elétrica alcançada a partir do 4º Ciclo de Revisões Tarifárias (iniciadas em 2015) ; e (v) os estudos e as conclusões apresentados no âmbito do TC Processo 022.036/2014-8, de relatoria do Exmo. Ministro Benjamin Zymler, que se refere ao anteprojeto da IN TCU 77/2017.
Convém lembrar ainda que fora autuado neste Tribunal, em razão de impulsão do Congresso Nacional, o TC Processo 021.975/2007-0, cujo objetivo foi apurar eventual falha metodológica no reajuste tarifário das distribuidoras de energia elétrica. 
No âmbito do referido processo, foram prolatados dois acórdãos: (i) o Acórdão 3438/2012-TCU-Plenário, de relatoria do Exmo. Ministro Valmir Campelo, que trouxe, como destaque, determinação à Aneel voltada a garantir que a Agência fornecesse a toda e qualquer pessoa física ou jurídica os dados e informações relativos à metodologia utilizada para cálculo dos reajustes tarifários anuais, assim como determinação relacionada à necessidade de correção do erro metodológico constatado no reajuste periódico anual; e (ii) o Acórdão 852/2013-TCU-Plenário, de relatoria do Exmo. Ministro José Jorge, o qual impulsionou a expedição de ofício informando à Câmara dos Deputados a constatação do supracitado erro metodológico no reajuste tarifário anual das distribuidoras, sanado a partir de fevereiro/2010, e que não cabia ao TCU decidir sobre o reembolso aos consumidores dos valores indevidos recebidos pelas concessionárias de distribuição.
Nada obstante, antecipadamente ao encaminhamento desta SCN, considerando a proposição (https://www.camara.leg.br/proposicoesWeb/fichadetramitacao?idProposicao=2208114) publicada no sítio eletrônico da Câmara dos Deputados, a SeinfraElétrica se antecipou e solicitou à Aneel, no âmbito do TC Processo 010.510/2019-2, de relatoria da Exma. Ministra Ana Arraes, informações acerca das revisões tarifárias da Coelba.
Assim, por meio do Ofício 199/2019-TCU/SeinfraElétrica, de 22/5/2019, foram solicitadas à Aneel informações referentes à RGE e à RGE Sul Distribuidora de Energia S/A (objeto daqueles autos) , assim como informações referentes aos reajustes e revisões tarifárias da Coelba (peça 6) .
Conforme destacado nos itens 8-9, retro, a sistemática adotada por esta Corte de Contas até o ano de 2017 contemplava apenas o acompanhamento das revisões tarifárias efetuadas pela Aneel. Ou seja, os reajustes tarifários anuais das concessionárias de distribuição de energia e as respectivas resoluções homologatórias eram examinados apenas mediante um juízo de oportunidade e conveniência desta Unidade Técnica, não havendo procedimento formal que estabelecesse obrigação de análise.
A sistemática consistia em selecionar anualmente quatro concessionárias a partir dos processos de revisões tarifárias que eram iniciados no ano seguinte pela Aneel, sendo três relativos às empresas com maior número de unidades consumidoras atendidas e um escolhido aleatoriamente pela unidade técnica, sujeito à aprovação pelo relator.
Após 2017, com a revogação da IN TCU 43/2002, esta Corte de Contas se alinhou ao modelo consagrado de orientação para a impulsão de ações de controle, segundo o qual a avaliação do universo objeto de exame é parametrizada para maximizar a probabilidade de alcançarem resultados mais efetivos. 
Desta feita, conforme consta na Tabela 1, retro, as ações de controle efetuadas por esta Corte de Contas acompanharam sob um viés macro as revisões tarifárias de todas as distribuidoras de energia elétrica do país. Desde 2002 foram realizados dois exames nas revisões tarifárias concedidos à Coelba: um em 2008 e outro em 2013. No último exame (TC Processo 016.029/2013-5, de relatoria do Exmo. Ministro José Jorge) , foi prolatado o Acórdão 1354/2014-TCU-Plenário, o qual considerou regulares os procedimentos adotados pela Aneel no processo de revisão tarifária da Coelba. 
Nesse sentido, solicitou-se, no âmbito do TC Processo 010.510/2019-2, informações adicionais a respeito de todos os processos tarifários da Coelba desenvolvidos pela Aneel (peça 5) . De acordo com a documentação recebida, o Índice de Reajuste Tarifário - IRT da distribuidora transitou, entre 1997 e 2019, em torno de 10% ao ano (Figura 1) .
Figura 1 - Reajustes anuais e revisões tarifárias da Coelba.
Fonte: Elaboração própria a partir dos dados extraídos da planilha (Evolução dos valores das tarifas RGE SUL RGE COELBA.xls) encaminhada pela Aneel, juntada como item não digitalizável à peça 6.
A princípio, as revisões tarifárias possuem como objetivo reposicionar a tarifa da concessionária, conforme o nível eficiente de custos operacionais e a remuneração dos investimentos, identificada como Parcela B.
Além da Parcela B, convém lembrar que compõem a tarifa de energia que o consumidor paga vários componentes atrelados a todo o SIN, não só aos custos da distribuidora local: a energia gerada, o transporte até as unidades consumidoras (transmissão e distribuição) e os encargos setoriais/tributos. A Figura 2 mostra como se dá essa composição na média.
Figura 2 - Representatividade do valor final da tarifa de energia.
Fonte: http://www.aneel.gov.br/conteudo-educativo/-/asset_publisher/vE6ahPFxsWHt/content/composicao-da-tarifa/65480 0?inheritRedirect=false
Ou seja, entre outras razões, as variações observadas nas tarifas da Coelba decorrem de estratégias nacionais para garantir o abastecimento de energia elétrica no país (Parcela A) . Tais estratégias envolvem custos relacionados a novos investimentos em linhas de transmissão, interligando as diversas matrizes geradoras aos parques de consumo, conforme as peculiaridades de cada matriz e a localização dos parques consumidores; assim como custos atrelados à geração de energia elétrica que derivam de decisões do Operador Nacional do Sistema - ONS, associadas à garantia da continuidade de fornecimento de energia no país (priorização de algumas fontes de energia frente a outras com o objetivo de assegurar que a capacidade de geração corresponda à demanda) , os quais implicam sazonalmente em aumento ou redução do custo da energia comercializada.
No último reajuste tarifário da Coelba aprovado pela Aneel, por exemplo, a variação dos componentes tarifários que levaram a um efeito médio percebido pelo consumidor de 6,22% foram, em grande parte relativos ao custo com a aquisição de energia pelas distribuidoras e ao efeito dos componentes financeiros no processo de reajuste, como se apresenta na tabela a seguir.
Tabela 2 - Reajuste tarifário da Coelba relativo ao ano de 2019
Fonte: Nota Técnica 64/2019-SGT/Aneel (peça 9) .
No que diz respeito à Parcela B, que é relativa ao serviço de distribuição propriamente dito, o aumento decorreu basicamente em razão da variação acumulada do IGP-M no período de referência, de 8,27%, como apresentado pela Aneel.
Tabela 3 - Atualização da Parcela B no reajuste tarifário da Coelba relativo ao ano de 2019
Fonte: Nota Técnica 64/2019-SGT/Aneel (peça 9) .
Enfim, a parcela relativa ao serviço prestado pela distribuidora de energia equivale a apenas 17% do valor total da tarifa de energia elétrica. Deste modo, há custos atrelados ao SIN que impactam nos custos das tarifas de todos os consumidores do mercado regulado de energia elétrica do país. Variações similares em outras concessionárias, que independem diretamente da qualidade do serviço prestado e dos investimentos realizados pelas concessionárias de distribuição local, consubstanciam esse fato (conforme ilustrado na Figura 3, em seguida) .
Figura 3 - Comparativo da evolução do Índice de Reajuste Tarifário - Coelba, RGE SUL e RGE.
Fonte: Elaboração própria a partir dos dados extraídos da planilha (Evolução dos valores das tarifas RGE SUL RGE COELBA.xls) encaminhada pela Aneel, juntada como item não digitalizável à peça 6.
Logo, uma das razões para a diferença apontada entre o reajuste acumulado da tarifa média da Coelba entre 2014 e 2019 (91,9%) e a inflação oficial no período (IPCA de 32,7%) reside nessas externalidades intrínsecas ao setor elétrico e à complexidade do SIN, como as necessidades de investimento e reinvestimento necessários à continuidade do fornecimento de energia elétrica no país e os custos extraordinários da geração associados ao conjunto da matriz energética nacional. As elevações nas tarifas de energia elétrica, inclusive, são indutoras dos aumentos verificados nas taxas de inflação medidas durante o período apontado.
Nada obstante, o reajuste acumulado nas tarifas de energia elétrica das concessionárias efetivamente indica um incremento substancial nos últimos anos. Entretanto, há que se observar toda a série histórica dos reajustes tarifários (Figura 3, retro) .
Convém relembrar que o país passou por um 'apagão elétrico' em 2001, que custou diretamente, em 2003, algo em torno de R$ 45,2 bilhões, conforme auditoria realizada por esta Corte de Contas (https://www.redebrasilatual.com.br/economia/2009/07/brasileiros-pagaram-r-45-2-bi-pelo-apagao-eletrico-de-2001/) . O TCU fez uma série de recomendações à Casa Civil buscando evitar a ocorrência de outros apagões, indicando a necessidade de adequação da estrutura organizacional, física e de pessoal do Ministério de Minas e Energia - MME, da Empresa de Pesquisa Energética - EPE e da Agência Nacional de Energia Elétrica - Aneel para o planejamento, expansão, regulação e desenvolvimento do setor elétrico nacional.
Apenas com intuito de ilustrar que a relação entre o incremento e/ou redução da tarifa de energia não está majoritariamente associada à atuação das concessionárias locais de distribuição de energia elétrica, mas muito mais às decisões gerenciais dos órgãos responsáveis pela gestão do SIN, a Tabela 2, a seguir, traz os valores dos eventos tarifários apontados na Figura 3, retro, permitindo avançar nas comparações entre as distribuidoras comentadas nesta instrução.
Tabela 4 - Eventos tarifários periódicos, entre 1998 e 2018, da Coelba, RGE SUL e RGE.
	ANO
	COELBA
	RGE SUL
	RGE
	ANO
	COELBA
	RGE SUL
	RGE

	1998
	3,53%
	4,30%
	4,06%
	2009
	0,00%
	0,00%
	0,00%

	1999
	5,38%
	10,30%
	10,91%
	2010
	5,26%
	-1,76%
	4,85%

	2000
	11,09%
	10,67%
	10,62%
	2011
	9,79%
	6,36%
	0,00%

	2001
	14,84%
	20,94%
	18,21%
	2012
	6,15%
	5,31%
	3,52%

	2002
	13,56%
	11,84%
	12,20%
	2013
	-6,06%
	-5,40%
	-10,32%

	2003
	31,49%
	16,14%
	27,36%
	2014
	14,86%
	16,42%
	21,82%

	2004
	13,72%
	13,27%
	14,37%
	2015
	21,58%
	52,45%
	33,48%

	2005
	23,40%
	9,42%
	21,93%
	2016
	16,07%
	3,94%
	-1,48%

	2006
	11,35%
	6,23%
	10,19%
	2017
	6,59%
	-0,20%
	3,57%

	2007
	7,34%
	3,83%
	6,05%
	2018
	21,18%
	18,45%
	21,27%

	2008
	-10,28%
	-0,20%
	4,77%
	MÉDIA
	10,52%
	9,63%
	10,35%

Fonte: Planilha (Evolução dos valores das tarifas RGE SUL RGE COELBA.xls) encaminhada pela Aneel, juntada como item não digitalizável à peça 6.
Em que pese haja uma pequena diferença entre os reajustes tarifários da Coelba, da RGE SUL e da RGE entre 1998 e 2018, as médias dos reajustes concedidos a essas três concessionárias nesse período correspondem, respectivamente, a 10,52%, 9,63% e 10,35% (Tabela 2, retro) . Embora se possa observar momentos em que uma concessionária tenha reajustes bem superiores às outras, na média os reajustes são praticamente iguais. Ou seja, ao se considerar um período de análise mais extenso, pode-se afirmar que os reajustes tarifários não estão majoritariamente associados à atuação da concessionária local.
A grande amplitude entre os reajustes concedidos decorre, em sua maior parte, de questões não gerenciáveis pela distribuidora (Parcela A) . Uma simplificada contextualização das Figuras 2 e 3, retro, com algumas circunstâncias da história recente do país permitem evidenciar essa correlação:
 (i) anteriormente à crise de 2001, reajustes inferiores à média indicam uma deficiência estrutural não endereçada, buscando-se uma manutenção forçada das tarifas em patamares mais baixos, que culminou com o 'apagão'; 
 (ii) entre 2001 e 2005, no período pós-crise, houve aumento nos reajustes tarifários, o que coincidiu com a implantação de novos empreendimentos no SIN, necessários à manutenção e ao desenvolvimento da segurança do sistema; 
 (iii) a partir de 2006, até 2012, houve uma desaceleração nos aumentos provocados pelos reajustes tarifários, coincidindo com uma redução na cadência de novos investimentos, aproveitando a capacidade instalada decorrente do movimento pós-apagão, e também em face aos efeitos da crise financeira mundial de 2008, que embora tenha afetado o país em menor escala, reduziu o crescimento do país no período; 
 (iv) em 2013, com o advento da Medida Provisória 579/2012 (posteriormente convertida na Lei 12.783/2013) , as tarifas de energia elétrica foram reduzidas, na média, em 20%, conduzindo a um ponto de inflexão no histórico dos eventos tarifários; 
 (v) em 2014 e 2015, como consequência da redução imposta pela Lei 12.783/2013, e também de condições desfavoráveis para a geração de energia (elevando esses custos) , houve nova reversão na tendência do preço das tarifas, conduzindo a elevações vertiginosas; e 
 (vi) após 2016, o ritmo dos reajustes sofreu uma desaceleração decorrente da elevação nos preços ocorrida nos dois anos anteriores, além da redução no consumo provocada pela crise econômica, contudo, se observa uma tendência de crescimento com a retomada nos investimentos e consequente aumento no consumo.
Ou seja, em que pese o reajuste acumulado nas tarifas de energia elétrica das concessionárias indique um incremento substancial nos últimos anos, tal fato, a princípio, não tem relação com potenciais erros nos reajustamentos concedidos pela Aneel às distribuidoras locais. O que se observa, em verdade, é que os maiores eventos tarifários (reajustes ou revisões) se deram como consequência da falta de uma política tarifária sustentável no setor elétrico, a exemplo da redução forçada no preço das tarifas ocasionada pela MP 579/2012, convertida na Lei 12.783/2013, e de outros fatos também já tratados por esta Corte, como as falhas na Política de Bandeiras Tarifárias - discutidas no âmbito do TC Processo 025.919/2017-2, julgado pelo Acórdão 582/2018-TCU-Plenário e, em sua fase recursal, pelos Acórdão 1166/2019-TCU-Plenário e 2242/2019-TCU-Plenário - e os subsídios existentes na Conta de Desenvolvimento Energético (CDE) , objeto do TC Processo 032.981/2017-1, julgado pelo Acórdão 1215/2019-TCU-Plenário.
Além disso, consta do planejamento desta Unidade Técnica ação de controle com o objetivo de avaliar estruturalmente a política tarifária nacional do setor elétrico.
Quanto à referência no requerimento ao aumento das tarifas de energia elétrica estarem prejudicando a recuperação da economia baiana, em particular os setores industrial, comercial e agrícola, bem como representando elevado ônus para a população, sobretudo aos mais humildes, convém destacar que não se tratam de aumentos nas tarifas que atingem apenas à economia baiana, mas reajustes que alcançam todo o país, conforme ilustrado na Figura 4.
Tabela 5 - Ranking tarifas residenciais - 2019
Fonte: http://www.aneel.gov.br/ranking-das-tarifas
 Na região Nordeste, por exemplo, a Coelba não é a distribuidora que possui a maior tarifa convencional, sendo a sexta mais cara entre as doze distribuidoras que atendem a região (Figura 4) . Desde 1995, a tarifa é fixada por concessionária, conforme características específicas de cada empresa. Dessa maneira, as tarifas de energia refletem peculiaridades de cada região, como número de consumidores, quilômetros de rede e tamanho do mercado (quantidade de energia atendida por uma determinada infraestrutura) , custo da energia comprada, tributos estaduais e outros. Outrossim, a oneração dos consumidores menos favorecidos é mitigada pelo formato do modelo de tarifação, o qual é estratificado (aplicando tarifas maiores em grandes consumidores e tarifas menores em consumidores com menor poder aquisitivo ou cuja legislação subsidie) .
Assim, embora esta Corte de Contas não tenha fiscalizado pontualmente cada um dos eventos tarifários anuais concedidos a todas as concessionárias distribuidoras de energia elétrica do país, pode-se afirmar que as ações de controle realizadas avaliaram a adequação dos reajustes de caráter geral concedidos e, até 2017, avaliaram pontualmente a adequação da concessão dos reajustes específicos relacionados às amostras selecionadas, os quais não apresentaram histórico recente de inconformidades.
Qualidade do serviço prestado pela Companhia de Eletricidade do Estado da Bahia - Coelba
Com relação ao quesito qualidade, convém ressaltar que a Aneel avalia a qualidade a partir de três grandes aspectos: a qualidade do 'produto' energia elétrica (relacionada à conformidade da tensão em regime permanente e à ausência de perturbações na forma de onda) ; a qualidade do 'serviço' (relacionada à continuidade na prestação do serviço) ; e a qualidade do atendimento ao consumidor. 
Há ainda indicadores de segurança do trabalho (que de certa forma exprimem o nível de risco ao qual está exposta a população em geral) e do tempo médio de atendimento às ocorrências emergenciais (avaliado por meio de indicadores vinculados a conjuntos de unidades consumidoras) , além de indicadores individuais de continuidade. A Figura 5, em seguida, traz o índice de Desempenho Global de Continuidade (DGC) para distribuidoras que atendam ao menos quatrocentas mil unidades consumidoras no ano de 2017.
Figura 5 - Indicador de Desempenho Global de Continuidade - 2017.
Fonte: Nota Técnica 0027/2018-SRD/ANEEL (peça 7) .
O indicador de Desempenho Global de Continuidade - DGC (Figura 5) é calculado pela média aritmética simples entre os desempenhos relativos anuais dos indicadores DEC (Duração Equivalente de Interrupção por Unidade Consumidora) e FEC (Frequência Equivalente de Interrupção por Unidade Consumidora) . O indicador permite avaliar o nível da continuidade da distribuidora (valores apurados de duração e frequência de interrupções) em relação aos limites estabelecidos para a sua área de concessão (limites determinados pelas resoluções autorizativas da Aneel) .
Figura 6 - Fórmula de cálculo do DGC
Fonte: Nota Técnica 0027/2018-SRD/ANEEL (peça 7) .
Em seguida se estabelece um ranking das concessionárias de distribuição do país (segregando ainda aquelas com menos de quatrocentas mil unidades consumidoras, as quais são classificadas em um ranking específico em razão de suas peculiaridades) . A Coelba foi classificada, em 2017, na 26ª posição no ranking de distribuidoras com mais de quatrocentas mil unidades consumidoras, o qual possui 33 concessionárias.
Da mesma forma, também são acompanhados os indicadores individuais de continuidade, DIC, FIC, DMIC e DICRI, abaixo detalhados, que apuram a qualidade do serviço em cada unidade consumidora:
2.1. Duração de Interrupção individual por unidade Consumidora (DIC) : Intervalo de tempo que, no período de apuração, em cada unidade consumidora ou ponto de conexão, ocorreu descontinuidade da distribuição de energia elétrica;
2.2. Frequência de Interrupção individual por unidade Consumidora (FIC) : Número de interrupções ocorridas, no período de apuração, em cada unidade consumidora ou ponto de conexão;
2.3. Duração Máxima de Interrupção Contínua por unidade consumidora ou ponto de conexão (DMIC) : Tempo máximo de interrupção contínua de energia elétrica, em uma unidade consumidora ou ponto de conexão; e
2.4. Duração da Interrupção individual ocorrida em dia Crítico por unidade consumidora ou ponto de conexão (DICRI) : Corresponde à duração de cada interrupção ocorrida em dia crítico, para cada unidade consumidora ou ponto de conexão.
Os limites dos indicadores DIC e FIC são definidos para períodos mensais, trimestrais e anuais. O limite do indicador DMIC é definido para períodos mensais. O limite do indicador DICRI é definido para cada interrupção em dia crítico. O assunto está regulamentado no Módulo 8 dos Procedimentos de Distribuição - PRODIST.
Quando os indicadores individuais de continuidade são transgredidos, a distribuidora deve compensar financeiramente o consumidor. A compensação é automática e deve ser paga em até dois meses após o mês de apuração do indicador (mês em que houve a interrupção) . Os valores são informados pelas distribuidoras, em até três meses após a apuração do indicador, e são passíveis de fiscalização pela Aneel.
Assim, enquanto o DGC visa comparar o desempenho de uma distribuidora em relação às demais empresas do país (permitindo acompanhar a melhoria no nível da continuidade estabelecida para a distribuidora, conforme limites determinados nas resoluções autorizativas da Aneel) , os indicadores de continuidade individuais buscam compensar os limites individuais transgredidos.
Análise
Os marcos regulatórios têm como propósito balizar a atuação das concessionárias, de modo a reconduzi-las a níveis de serviço (base flexível para orientação da qualidade dos serviços prestados em determinado setor, ou exigência mínima) razoáveis. A Tabela 3 exibe os indicadores globais de continuidade das concessionárias com número de unidades consumidoras superior a 400 mil, entre elas a Coelba.
Tabela 6 - DGC das distribuidoras com número de unidades consumidoras maior que 400 mil - 2017.
Fonte: Nota Técnica 0027/2018-SRD/ANEEL (peça 7) .
Como se verifica, os limites regulatórios para o DEC e o FEC, que podem ser obtidos por meio da razão entre os indicadores apurados e os relativos (concessionárias com indicadores relativos superiores a 1 extrapolaram os limites regulatórios) , são distintos entre as distribuidoras. Ou seja, continuamente são estabelecidos DEC e FEC Limites, conforme a avaliação da capacidade das concessionárias de impulsionarem melhorias na qualidade do serviço prestado. Esse modelo de regulação possibilita dirigir a atuação dos gestores das concessionárias distribuidoras no sentido de buscarem alcançar os patamares desejados e uma melhoria contínua na qualidade dos serviços prestados.
Evidencia essa observação o fato de a ETO (classificada em 11ª no ranking de 2017) possuir DEC e FEC Limites superiores aos DEC e FEC da Coelba (classificada em 26ª no ranking de 2017) . Enfim, a classificação da distribuidora não tem apenas relação com o limite regulatório estabelecido pela Aneel para as concessionárias em cada exercício, mas sim com a capacidade dessas distribuidoras de alcançar e/ou melhorar tais indicadores.
Nesse sentido, verifica-se que a Coelba não alcançou, em 2017, os patamares regulatórios estabelecidos para o DEC, visto que o indicador apurado foi de 19,83, ao passo que o limite era de 15,13. Ou seja, os gestores da concessionária não lograram êxito nas ações depreendidas para melhorar os níveis de serviço da distribuidora de energia elétrica.
Em razão disso, conforme divulgado no site da Aneel (https://www.aneel.gov.br/indicadores -de-compensacao-de-continuidade) , a distribuidora compensou um total de R$ 41.331.267,61 aos seus consumidores no ano de 2017, sem prejuízo da eventual instauração de processos punitivos pelo regulador.
Convém ressaltar ainda que a Aneel autuou o processo de número 48500.000374/2016-96, no contexto da modernização e do aperfeiçoamento dos processos de fiscalização da autarquia, visando a avaliação contínua da prestação dos serviços e do alinhamento da Coelba com os compromissos firmados em relação à qualidade, para a prevenção de possíveis falhas, para a efetiva correção de irregularidades identificadas e para a melhoria do desempenho regulatório (peça 8, p. 3) . 
No âmbito do referido processo, foram avaliados os seguintes temas: as demandas internas e externa, duração das interrupções, faturas e qualidade do atendimento telefônico. Ao final fora elaborado um Relatório Analítico (peça 8, p.72-100) que impulsionou a implantação de um plano de melhorias no atendimento telefônico da concessionária para possibilitar a correção das falhas dentro de um prazo adequado.
Assim, a par de a Coelba não estar cumprindo os limites regulatórios de qualidade definidos pela Agência, a Aneel vem atuando (nos moldes de seu modelo regulatório) em busca de uma melhoria contínua da concessionária. Potencialmente há, no entanto, restrições de diversas naturezas que podem oferecer dificuldades à distribuidora e impossibilitar a implementação de melhorias imediatas. 
Tal situação não é algo estranho em concessões: acaba resultando em penalidades aplicadas às distribuidoras em face do não cumprimento de suas obrigações / níveis de serviço estabelecidos, assim como em razão de atrasos em reinvestimentos/investimentos necessários à continuidade do fornecimento de energia.
Logo, em que pese a atual situação de descumprimento dos limites regulatórios pela Coelba, podendo contribuir para a insatisfação popular, observa-se que continuamente a Aneel está impulsionando ações (conforme os limites de sua capacidade regulatória) com o objetivo de melhorar os níveis de serviço da distribuidora e aumentar a qualidade do serviço prestado aos consumidores por ela abastecidos.
CONCLUSÃO 
O cerne desta SCN é o questionamento acerca da adequação das revisões e dos reajustes tarifários concedidos pela Aneel à Coelba nos últimos cinco anos e da apropriada atuação da agência na referida distribuidora de energia elétrica, haja vista a atual má qualidade dos serviços prestados (peça 1, p. 2-3) .
Quanto à adequação das revisões tarifárias, embora esta Corte de Contas não tenha fiscalizado pontualmente cada um dos reajustes anuais concedidos a todas as concessionárias distribuidoras de energia elétrica do país, pode-se afirmar que as ações de controle realizadas avaliaram a adequação dos reajustes de caráter geral concedidos e, até 2017, avaliaram pontualmente a adequação da concessão dos reajustes específicos relacionados às amostras que eram anualmente selecionadas (em 2008 e 2013 houve exames pontuais nos reajustes concedidos à Coelba) .
O fato de apenas 17% do valor da tarifa corresponder à remuneração dos serviços prestados pela distribuidora e o fato de outras distribuidoras terem apresentado nos últimos vinte anos reajustes médios similares aos concedidos à Coelba evidenciam que a maior parte do valor da tarifa se destina ao custeio, compartilhado, do Setor Elétrico Brasileiro - SEB (conjunto de instalações e de equipamentos que possibilitam o suprimento de energia elétrica nas regiões do país interligadas eletricamente, ou não, conforme regulamentação aplicável) .
Verifica-se, portanto, que não é esperado que os reajustes acumulados guardem proximidade com o índice que afere a inflação oficial no mesmo período. O que se observa efetivamente é uma relação direta dos períodos em que há impulsão de novos investimentos no setor elétrico com o incremento dos reajustes. Não se tratam de aumentos nas tarifas que atingem apenas à economia baiana, mas todo o país, principalmente em razão de decisões dos gestores do SEB, visando assegurar a continuidade do fornecimento de energia no país.
Outrossim, a tarifa é fixada por concessionária, conforme características específicas de cada empresa: número de consumidores, quilômetros de rede e tamanho do mercado (quantidade de energia atendida por uma determinada infraestrutura) , custo da energia comprada, tributos estaduais e federais, entre outros.
Quanto à oneração dos consumidores menos favorecidos, esta é mitigada pelo formato do modelo de tarifação, o qual é estratificado (aplicando tarifas maiores em grandes consumidores e tarifas menores em consumidores com menor poder aquisitivo ou cuja legislação subsidie) .
Com relação à má qualidade do serviço prestado pela Coelba, é cediço que atualmente seu desempenho não alcança os patamares estabelecidos pela Aneel. Nada obstante, os marcos regulatórios estabelecidos pela autarquia têm justamente o propósito de balizar a atuação das concessionárias, de modo a reconduzi-las a níveis de serviço (base flexível para orientação da qualidade dos serviços prestados em determinado setor, ou exigência mínima) razoáveis.
Deste modo, verifica-se que a Aneel está impulsionando ações (conforme os limites de sua capacidade regulatória) com o objetivo de melhorar os níveis de serviço da Coelba e aumentar a satisfação de seus consumidores.
PROPOSTA DE ENCAMINHAMENTO 
Diante do exposto, submete-se a presente solicitação do Congresso Nacional, formulada por intermédio do Ofício 1140/2019/SGM/P, de 7/10/2019, do Presidente da Câmara dos Deputados, Exmo. Deputado Rodrigo Maia, após aprovação da SIT 5/2019, de autoria do Exmo. Deputado João Carlos Bacelar, propondo:
2.5. conhecer a presente Solicitação do Congresso Nacional, por satisfazer os requisitos de admissibilidade previstos no art. 4º, inciso I, alínea 'b', da ResoluçãoTCU 215/2008 e no art. 232, inciso III, do Regimento Interno do TCU;
2.6. prorrogar por quinze dias o atendimento da presente Solicitação do Congresso Nacional, nos termos do art. 15, § 2º, da Resolução TCU 215/2008, por ter sido necessária a realização de medidas saneadoras, bem como a análise de documentações complementares;
2.7. informar ao Exmo. Deputado Rodrigo Maia, Presidente da Câmara dos Deputados e ao Deputado João Carlos Bacelar, que:
2.7.1. o acompanhamento realizado por esta Corte de Contas nos procedimentos anuais de reajustamento tarifário indicam a adequação dos eventos tarifários da Coelba;
2.7.2. a remuneração pelos serviços prestados pela Coelba correspondem a apenas 17% da tarifa, sendo a maior parcela destinada ao custeio compartilhado do Setor Elétrico Brasileiro - SEB (conjunto de instalações e de equipamentos que possibilitam o suprimento de energia elétrica nas regiões do país interligadas eletricamente, ou não, conforme regulamentação aplicável) ;
2.7.3. não se tratam de aumentos nas tarifas que atingem apenas à economia baiana, mas todo o país, principalmente em razão de decisões dos gestores do Setor Elétrico Brasileiro - SEB, visando uma série de políticas públicas vinculadas e alheias ao setor, a exemplo dos subsídios da Conta de Desenvolvimento Energético (CDE) ;
2.7.4. a tarifa é fixada por concessionária, conforme características específicas de cada empresa: número de consumidores, quilômetros de rede e tamanho do mercado (quantidade de energia atendida por uma determinada infraestrutura) , custo da energia comprada, tributos estaduais e outros;
2.7.5. a oneração dos consumidores menos favorecidos é mitigada pelo formato do modelo de tarifação, o qual é estratificado (aplicando tarifas maiores em grandes consumidores e tarifas menores em consumidores com menor poder aquisitivo ou cuja legislação subsidie) ;
2.7.6. a Coelba atualmente não alcança os patamares de desempenho estabelecidos pela Aneel, mas os marcos regulatórios anualmente estabelecidos pela autarquia buscam balizar a atuação da concessionária, de modo a reconduzi-la a níveis de serviço (base flexível para orientação da qualidade dos serviços prestados em determinado setor, ou exigência mínima) razoáveis; e
2.7.7. a Aneel está impulsionando ações (conforme os limites de sua capacidade regulatória) com o objetivo de melhorar os níveis de serviço da Coelba e aumentar a satisfação de seus consumidores.
2.8. encaminhar ao solicitante, em complemento às informações acima descritas, cópia integral do presente processo, de maneira a garantir o repasse de todas as informações necessárias à melhor compreensão da matéria e ao atendimento da solicitação; e
2.9. considerar a solicitação integralmente atendida e arquivar o presente processo, nos termos dos arts. 169, inciso II, do Regimento Interno do TCU, e 17, inciso I, da Resolução TCU 215/2008."
	É o relatório.

não há.

Não atuou.

SOLICITAÇÃO DE INFORMAÇÕES ORIUNDA DA CÂMARA DOS DEPUTADOS A RESPEITO DA FISCALIZAÇÃO DOS CÁLCULOS DOS REAJUSTES E DAS REVISÕES DAS TARIFAS DE ENERGIA ELÉTRICA DA COELBA E A RESPEITO DA QUALIDADE DOS SERVIÇOS PRESTADOS PELA CONCESSIONÁRIA. ENCAMINHAMENTO DAS INFORMAÇÕES REQUISITADAS. SOLICITAÇÃO INTEGRALMENTE ATENDIDA. ARQUIVAMENTO.

SOLICITAÇÃO DO CONGRESSO NACIONAL (SCN)

Secretaria de Fiscalização de Infraestrutura de Energia Elétrica - SeinfraElétrica.

Presentes os requisitos de admissibilidade, conheço da Solicitação de Informação ao TCU (SIT) 5, de 2019, de autoria do deputado federal João Carlos Bacelar, remetida ao TCU pela Presidência da Câmara dos Deputados, solicitando a esta Casa informações "a respeito da fiscalização dos cálculos dos reajustes e das revisões das tarifas de energia elétrica da Companhia de Eletricidade do Estado da Bahia - Coelba efetuados pela Agência Nacional de Energia Elétrica nos últimos cinco anos, bem como sobre a qualidade do serviço prestado por essa concessionária".  
2.	Os questionamentos apresentados nesta SCN se referem ao seguinte: (i) o reajuste acumulado da tarifa média da Coelba entre 2014 e 2019 teria sido de 91,9%, valor superior à inflação oficial no período, que é aferida pelo Índice Nacional de Preços ao Consumidor Amplo - IPCA, calculado pelo Instituto Brasileiro de Geografia e Estatística - IBGE, que foi de apenas 32,7%; (ii)  esse aumento das tarifas de energia elétrica estaria, segundo o requerente, prejudicando a recuperação da economia baiana, em particular os setores industrial, comercial e agrícola, e representaria elevado ônus para a população, sobretudo os mais humildes. (iii) também contribuiria para a insatisfação popular, de acordo com o requerente, a má qualidade do serviço prestado pela Coelba, que apresentaria indicadores de duração e frequência da interrupção do fornecimento de energia elétrica muito elevados; (iv) diante dessa situação, asseverou o requerente que não poderiam existir dúvidas sobre a correção dos cálculos realizados pelo órgão regulador.
3.	Após a realização de medidas saneadoras pela Secretaria de Fiscalização de Infraestrutura de Energia Elétrica - SeinfraElétrica, para levantamento dos dados solicitados, bem como para análise de documentos complementares, os questionamentos foram devidamente respondidos pela unidade técnica, nos seguintes termos:
	3.1. o acompanhamento realizado por esta Corte de Contas nos procedimentos anuais de reajustamento tarifário indica a adequação dos eventos tarifários da Coelba;
	3.2. a remuneração pelos serviços prestados pela Coelba corresponde a apenas 17% da tarifa, sendo a maior parcela destinada ao custeio compartilhado do Setor Elétrico Brasileiro - SEB (conjunto de instalações e de equipamentos que possibilitam o suprimento de energia elétrica nas regiões do País interligadas eletricamente, ou não, conforme regulamentação aplicável) ;
	3.3. não se trata de aumentos nas tarifas que afetam apenas a economia baiana, mas todo o País, principalmente em razão de decisões dos gestores do Setor Elétrico Brasileiro visando a uma série de políticas públicas vinculadas e alheias ao setor, a exemplo dos subsídios da Conta de Desenvolvimento Energético (CDE) ;
	3.4. a tarifa é fixada por concessionária, conforme características específicas de cada empresa: número de consumidores, quilômetros de rede e tamanho do mercado (quantidade de energia atendida por uma determinada infraestrutura) , custo da energia comprada, tributos estaduais e outros;
	3.5. a oneração dos consumidores menos favorecidos é mitigada pelo formato do modelo de tarifação, o qual é estratificado (aplicando tarifas maiores a grandes consumidores e tarifas menores a consumidores com menor poder aquisitivo ou cuja legislação subsidie) ;
	3.6. a Coelba atualmente não alcança os patamares de desempenho estabelecidos pela Aneel, mas os marcos regulatórios anualmente estabelecidos pela autarquia buscam balizar a atuação da concessionária, de modo a reconduzi-la a níveis de serviço razoáveis (base flexível para orientação da qualidade dos serviços prestados em determinado setor, ou exigência mínima) ; e
	3.7. a Aneel está impulsionando ações (conforme os limites de sua capacidade regulatória) com o objetivo de melhorar os níveis de serviço da Coelba e aumentar a satisfação de seus consumidores.
4.	Adoto a análise da unidade técnica como razões de decidir este processo.
	Dessa forma, o atendimento ao pleito ora em exame se exaure com a remessa do relatório que fundamenta a deliberação que submeto à apreciação deste Tribunal.
TCU, Sala das Sessões Ministro Luciano Brandão Alves de Souza, em 4 de dezembro de 2019.
ANA ARRAES 
Relatora